臺灣高雄地方法院民事判決　　　　　　　95年度訴字第2811號
原　　　告　丑○○○
訴訟代理人　任進福律師
被　　　告　寅○○
　　　　　　戊○○
　　　　　　丙○○
　　　　　　丁○○
上二人
訴訟代理人　甲○○
被　　　告　癸○○
上一人
訴訟代理人　子○○○
被　　　告　庚○○○
兼上一人
訴訟代理人　辛○○
被　　　告　己○○
被　　　告　乙○○○
上列當事人間分割共有物事件，本院民國96年12月26日言詞辯論
終結，判決如下：
  主  文
兩造共有坐落於高雄縣路竹鄉○○段第六七四之一地號土地，地
目田，面積一四二六六平方公尺，分割為：如附圖所示A 部分面
積一一六六平方公尺及J 部分面積二八九一平方公尺，均歸被告
乙○○○所有；B 部分面積三００六平方公尺分歸原告與被告癸○○保持共有，原告應有部分為三一九九分之五五０，被告癸○○應有部分為三一九九分之二六四九；C 部分面積九三九平方公
尺分歸被告寅○○所有；D 部分面積七十六平方公尺分歸被告辛○○與被告庚○○○保持共有，被告辛○○應有部分為三一三九
分之一八００，被告庚○○○應有部分為三一三九分之一三三九
；E 部分面積一一八四平方公尺分歸被告戊○○所有；F 部分面
積二四四平方公尺分歸被告己○○所有；G 部分面積一一八四平
方公尺分歸被告丙○○所有；I 部分面積一０三四平方公尺分歸
被告丙○○所有；H 部分面積二四四平方公尺分歸被告丁○○所
有；K 部分面積二四四平方公尺歸原告與被告乙○○○、癸○○
、寅○○、辛○○、庚○○○、戊○○、己○○、丙○○、丁○○保持共有，原告應有部分為一四九七五分之五五０、乙○○○
應有部分為一四九七五分之四三一八、癸○○應有部分為一四九
七五分之二六四九、寅○○應有部分為一四九七五分之一０００
、辛○○應有部分為一四九七五分之一八００、庚○○○應有部
分為一四九七五分之一三三九、戊○○應有部分為五九一八０分
之五０三九、己○○應有部分為五九一八０分之一０三九、丙○○應有部分為五九一八０分之五四三九、丁○○應有部分為五九
一八０分之一０三九保持共有。
訴訟費用由被告戊○○負擔十二分之一、被告乙○○○負擔六分
之一、被告癸○○負擔八分之一、被告辛○○負擔八分之一、被
告庚○○○負擔十二分之一、被告戊○○負擔十二分之一、被告
己○○負擔十二分之一、被告丙○○負擔十二分之一、被告丁○○負擔十二分一，餘由原告負擔。
  事實及理由
一、被告寅○○、丙○○、己○○、丁○○經合法送達，無正當
    理由未於言詞辯論期日到場，核無民事訴訟法第386 條所列
    各款事由，爰依原告之聲請，由其一造辯論而為判決。又原
    共有人之一被告壬○○對系爭土地之所有權已以買賣為原因
    移轉登記為被告乙○○○所有，有土地登記謄本可稽，原告
    及被告乙○○○均同意由被告乙○○○承當訴訟，合於民事
    訴訟法第254 條第1 項後段規定，亦應准許，併予明。
二、原告起訴主張：坐落高雄縣路竹鄉○○段第六七四之一地號
    土地（下稱系爭土地），地目田，面積14266 平方公尺，為
    兩造共有，應有部分為原告為14975 分之550 、被告乙○○○為14975 分之4318、癸○○為14975 分之2649、寅○○為
    14975 分之1000、辛○○為1497 5分之1800、庚○○○為14
    975 分之1339、戊○○為59180 分之5039、己○○為59180
    分之1039、丙○○為59180 分之5439、丁○○為59180 分之
    1039。本件全體共有人並無訂立不分割契約，且依法令亦無
    不能分割之情事，因兩造未能協議分割，爰依民法第823 條
    之規定訴請裁判分割。至於分割方法，乃依照兩造現有房屋
    占用系爭土地之現況，應以原告如下之聲明為分割方案。又
    原告主張之分割方法，因分割後之土地位置相當，故認無相
    互補償必要。並聲明：(一)如附圖所示A 部分面積1166平方公
    尺及J 部分面積2891平方公尺，均歸被告乙○○○所有；(二)
    B 部分面積3006平方公尺歸原告與被告癸○○保持共有，原
    告應有部分為31 99 分之550 ，被告癸○○應有部分為3199
    分之2649；(三)C 部分面積939 平方公尺分歸被告寅○○所有
    ；(四)D 部分面積76平方公尺分歸被告辛○○與被告庚○○○
    保持共有，被告辛○○應有部分為3139分之1800，被告庚○○○應有部分為3139分之1339；(五)E 部分面積1184平方公尺
    分歸被告戊○○所有；(六)F 部分面積244 平方公尺分歸被告
    己○○所有；(七)G 部分面積1184 平 方公尺分歸被告丙○○
    所有；(八)I 部分面積1034平方公尺分歸被告丙○○所有；(九)
    H 部分面積244 平方公尺分歸被告丁○○所有；(十)K 部分面
    積244 平方公尺歸原告與被告乙○○○、癸○○、寅○○、
    辛○○、庚○○○、戊○○、己○○、丙○○、丁○○保持
    共有，應有部分為原告為14975 分之550 、被告乙○○○為
    14975 分之4318、癸○○為14975 分之2649、寅○○為1497
    5 分之1000、辛○○為14975 分之1800、庚○○○為14975
    分之1339、戊○○為59180 分之5039、己○○為59180 分之
    1039、被告丙○○為59180 分之5439、丁○○為59180 分之
    1039。
三、被告寅○○陳述：系爭土地係田地性質，而原告原本即有田
    埂道路可通行，若依原告主張之分割分案，被告寅○○須再
    提供四米道路供通行使用，無異加重系爭土地現有之分管使
    用狀態，故被告寅○○主張應變價分割云云；被告乙○○○
    、癸○○、辛○○、庚○○○、戊○○、己○○、丙○○及
    丁○○陳述：同意原告主張之分割方法，且均同意就分割後
    所取得之土地面積與應有部分不符者，不互相找補或補償等
    語（見本院卷第B249-250頁）。
四、兩造爭執及不爭執事項：
  (一)不爭執部分：
  1.坐落高雄縣路竹鄉○○段第六七四之一地號土地，地目田，
    面積14266 平方公尺，為兩造共有，應有部分為原告為1497
    5 分之550 、被告乙○○○為14975 分之4318、癸○○為14
    975 分之2649、寅○○為14975 分之1000、辛○○為14 975
    分之1 800 、庚○○○為14975 分之1339、戊○○為59180
    分之5039、己○○為59180 分之1039、丙○○為59180 分之
    5439、丁○○為59180 分之1039。
  2.如附圖所示Ａ部分土地原由被告壬○○使用，建有建物一棟
    ；Ｂ部分則由原告使用，於該土地南方處建有建物，北方種
    有蔬菜；Ｃ部分現由被告寅○○使用，於土地上搭蓋地上物
    ；Ｄ部分現由被告辛○○、庚○○○共同使用，於土地靠南
    邊處建有保養廠1 棟，在北邊處種菜；Ｅ部分現由被告戊○○使用，搭建鐵皮屋1 棟；Ｆ、Ｇ、Ｈ部分現為空地，無人
    使用；Ｊ部分為被告乙○○○種植芒果使用；Ｋ部分原為被
    告壬○○種植芒果使用，其上設有高壓電塔1 座；Ｉ部分現
    為被告丙○○種植蔬菜使用。
  (二)爭執部分：如附圖所示之分割方法是否適當。
五、本院對爭點：「如附圖所示之分割方法是否適當？」之判斷
    ：
  (一)按「共有物之分割，依共有人協議之方法行之。分割之方法
    ，不能協議決定者，法院得因任何共有人之聲請，命為下列
    之分配：一、以原物分配於各共有人。二、變賣共有物，以
    價金分配於各共有人。」民法第824 條第1 項、第2 項定有
    明文。又分割共有物雖以消滅共有關係為目的，惟若法院裁
    判分割共有土地時，因該土地內部分土地之使用目的不能分
    割，或部分共有人仍願維持共有關係，法院即得准許部分共
    有人成立新共有關係。又法院裁判分割共有物，應斟酌各共
    有人之意願、利害關係及其分得部分所得利用之價值等情形
    ，為適當公平之分割。
  (二)次按「每宗耕地分割後每人所有面積未達0.25公頃者，不得
    分割。但有下列情形之一者，不在此限︰三、本條例中華民
    國89年1月4日修正施行後所繼承之耕地，得分割為單獨所有
    。四、本條例中華民國89年1月4日修正施行前之共有耕地，
    得分割為單獨所有」，農業發展條例第16條第1項及第3款第
    4 款分別定有明文。另依內政部訂定之耕地分割執行要點第
    12點規定：「依本條例第16條第1 項第4 款規定申辦分割之
    共有耕地，部分共有人於本條例修正後，移轉持分土地，其
    分割後，土地宗數未超過修正前共有人數者，得申請分割」
    。經查：本件系爭土地原來為原告、被告壬○○、乙○○○
    、癸○○、寅○○、辛○○、庚○○○、戊○○、己○○、
    丙○○及丁○○等11人共同共有，登記之日期及發生之原因
    分別為：69年8 月11日分割繼承、89年10月17日分割繼承、
    89年10月17日分割繼承、69年8 月11日分割繼承、59年6 月
    9 日繼承、65年6 月9 日分割繼承、73年7 月19日分割繼承
    、85年1 月25日分割繼承、85年1 月25日分割繼承、85年 1
    月25日分割繼承、85年1 月25日分割繼承等情，有土地登記
    簿謄本在卷足憑（見本院95年度雄調字第225 號卷第7-10頁
    ）。故本件系爭土地雖於分割後將有人分得面積之不足0.25
    公頃之情事，然原告與各被告就此既符合農業發展條例第16
    條第1 項第3 款或同條項第4 款之除外事由，而不受該分割
    面積之限制，就其使用目的上自無不能分割之情形，而兩造
    間亦未訂有不分割期限之特約，且兩造於起訴前就系爭土地
    之分割方法並未能協議決定，各共有人自得訴請為裁判分割
    ，從而原告訴請裁判分割系爭土地，依法洵屬正當，自應予
    以准許。此外，被告壬○○於96年11月9 日將其應有部分移
    轉予被告乙○○○，是本件共同共有人雖由11人變成10 人
    ，然因本件係符合農業發展條例第16條第1 項第4 款之規定
    聲請分割，且被告壬○○係於上開條例修正後，始移轉持分
    土地，故本件分割後之土地宗數，依上開耕地分割執行要點
    第12點之規定，分割後之土地宗數若未超過修正前之共有人
    數即11筆，仍屬合法，先予敘明。
  (三)查：
  1.系爭土地之共有人為兩造，其應有部分為原告為14975 分之
    550 、被告乙○○○為14975 分之4318、癸○○為1497 5分
    之2649、寅○○為14975 分之1000、辛○○為14975 分之1
    800 、庚○○○為14975 分之1339、戊○○為59180 分之50
    39、己○○為59180 分之1039、丙○○為59180 分之5439、
    丁○○為59180 分之1039等情，有上開土地登記謄本1 份在
    卷可證（見本院卷B 第37-39 頁）。
  2.附圖Ａ部分土地原由被告壬○○使用，建有建物1 棟；Ｂ部
    分則由原告使用，於該土地南方處建有建物，北方種有蔬菜
    ；Ｃ部分現由被告寅○○使用，於土地上搭蓋地上物；Ｄ部
    分現由被告辛○○、庚○○○共同使用，於土地靠南邊處建
    有保養廠1 棟，在北邊處種菜；Ｅ部分現由被告戊○○使用
    ，搭建鐵皮屋1 棟；Ｆ、Ｇ、Ｈ部分現為空地，無人使用；
    Ｊ部分為被告乙○○○種植芒果使用；Ｋ部分原為被告壬○○種植芒果使用，其上設有高壓電塔1 座；Ｉ部分現為被告
    丙○○種植蔬菜使用等情，業經本院前往現場勘驗屬實，並
    有勘驗筆錄、現場照片19張及地政人員測量後製作之複丈成
    果圖1 份在卷可查（附於本院卷B 第61 -72頁）。
  3.是原告主張之分割方法附圖Ｂ部分及Ｄ部分，雖分別由原告
    與被告癸○○、被告庚○○○與辛○○保持共有，然原告與
    被告癸○○為母子關係，被告庚○○○與辛○○為夫妻關係
    ，且附圖Ｂ部分現狀係即由原告使用、附圖Ｄ部分由被告辛○○及庚○○○共同使用，且原告、被告癸○○及被告庚○○○、辛○○，就附圖Ｂ部分及Ｄ部分均表示就各該部分願
    維持共有關係，是本院斟酌上開共有人之意願、利害關係及
    其分得部分所得利用之價值等情形，認上開2 部分部分分別
    由原告、被告癸○○及被告庚○○○、辛○○保持共有，應
    為適當。至附圖Ａ部分土地原由被告壬○○使用，建有建物
    1 棟；Ｃ部分現由被告寅○○使用，於土地上搭蓋地上物；
    Ｅ部分現由被告戊○○使用，搭建鐵皮屋1 棟；Ｆ、Ｇ、Ｈ
    部分現為空地，無人使用；Ｊ部分為被告乙○○○種植芒果
    使用。是依原告提出為依現各共有人使用之狀態為分割，而
    使兩造各自取得其建物或農作物所使用之基地之單獨或共同
    所有權。
  5.至附圖Ｉ部分現為被告丙○○種植蔬菜使用，而因該部分無
    對外聯絡之道路屬袋地，則附圖Ｋ部分應作預留道路即為平
    衡分各共有人利益所必須，從而預留道路所須應有部分自應
    由各共有人按原有應有部分分擔，並按原應有部分比例保持
    共有，亦即使該部分，讓各共有人均得使用通行，較符合公
    平。
  6.是本件原告主張將系爭土地分割為如附圖所示A 部分及J 部
    ，均歸被告乙○○○單獨所有；B 部分歸原告與被告癸○○
    保持共有；C 部分歸被告寅○○所有；D 部分歸被告辛○○
    與被告庚○○○保持共有；E 部分歸被告戊○○所有；F 部
    分歸被告己○○所有；G 部分歸被告丙○○所有；I 部分歸
    被告丙○○所有；H 部分歸被告丁○○所有；K 部分歸原告
    與被告乙○○○、癸○○、寅○○、辛○○、庚○○○、戊○○、己○○、丙○○、丁○○保持共有，確實有利於共有
    物分割後發揮其經濟效用，並可避免兩造間因分割系爭土地
    後致生房屋與基地所有權之權利歸屬不一致之紛爭，亦無拆
    除具有經濟價值之房屋的疑慮。從而，本院審酌系爭土地之
    使用分區、現狀、整體利用之效益，及共有人分割之意願及
    利益與發展可能性，認原告主張之上開分割方法，應屬可採
    。
  (四)按以原物為分配時，如共有人中，有不能按其應有部分受分
    配者，得以金錢補償之，民法第824條第3項定有明文。本件
    依附圖為原物分割，共有人分得面積與應有部分換算之面積
    乃有差異，本應依法互為找補。而被告寅○○、戊○○及己○○雖未到庭陳述意見，然其等依前述分割方法所單獨分得
    之如附圖所示C 、E 、F 部分，面積分別為939 、1184、
    244 平方公尺，與其依應有部分計算所得之面積964 、1215
    、250 平方公尺雖有減少，然減少之部分則為附圖K 部分即
    全體共有人按原持分比例保持共有之部分，準此，實際上被
    告寅○○、戊○○及己○○分得之面積與其原來之應有部分
    換算之面積並無減少，是本件並無因分得部分較少而受補償
    之必要。且原告與其餘被告均同意不為找補，是本院自無庸
    就找補乙節再為計算，附此敘明。
六、綜上所述，原告本於共有物分割請求權之法律關係，請求分
    割系爭土地，為有理由，應予准許，爰判決如主文第1 項所
    示。又因共有物分割、經界或其他性質上類似之事件涉訟，
    由敗訴當事人負擔訴訟費用顯失公平者，法院得酌量情形，
    命勝訴之當事人負擔其一部，民事訴訟法第80條之1 定有明
    文。本院審酌本件乃因共有物分割涉訟，分割結果對於兩造
    均屬有利，由敗訴當事人負擔訴訟費用顯失公平，認本件訴
    訟費用應由兩造按其應有部分之比例分擔，較為公允，爰諭
    知如主文第2 項所示。
七、據上論結，本件原告之訴為有理由，依民事訴訟法第385 條
    第1 項前段、第80條之1 、第85條第1 項但書，判決如主文
    。
中　　華　　民　　國　　96　　年　　12　　月　　31　　日
                  民事第四庭  法　官　    張茹棻
上為正本係照原本作成。
如不服本判決，應於送達後20日內，向本院提出上訴狀並表明上
訴理由，如於本送達前提起上訴者，應於判決送達後10日內補提
上訴理由書（須附繕本）。
中　　華　　民　　國　　96　　年　　12　　月　　31　　日
                              書記官      陳展榮
